【裁判字號】    90,台上,1285
【裁判日期】    900308
【裁判案由】    常業重利
【裁判全文】
最高法院刑事判決                                九十年度台上字第一二八五號
    上  訴  人  甲○○
右上訴人因常業重利案件，不服台灣高等法院台中分院中華民國八十七年十二月二十
九日第二審判決（八十七年度上訴字第二六一六號，起訴案號：台灣台中地方法院檢
察署八十七年度偵字第八三九九號），提起上訴，本院判決如左：
    主  文
上訴駁回。
    理  由
按刑事訴訟法第三百七十七條規定：上訴於第三審法院，非以判決違背法令為理由，
不得為之。是提起第三審上訴，應以原判決違背法令為理由，係屬法定要件。如果上
訴理由狀並未依據卷內訴訟資料，具體指摘原判決不適用何種法則或如何適用不當，
或所指摘原判決違法情事，顯與法律規定得為第三審上訴理由之違法情形，不相適合
時，均應認其上訴為違背法律上之程式，予以駁回。本件原判決撤銷第一審關於上訴
人甲○○部分之不當判決，改判仍論處其以乘他人急迫貸以金錢而取得與原本顯不相
當之重利為常業，累犯罪刑。已詳敘上訴人自民國八十七年三月初某日起，在台中市
○區○○里○○街二七○巷九號經營地下錢莊，並在自由時報刊登廣告內載「低利、
方便、隨要隨有，（○四）0000000」及印製、散發「富邦代書、預約專線：
（○四）0000000、公司票、本人票、客人票」之名片，招攬需款孔急之客戶
，以上開電話轉接至0000－000000號行動電話，約定在借款人住處放款，
借款人須簽發同額或較高金額之支票，以供日後提示求償。貸放利息則視貸款金額多
寡、信用程度或抵押擔保物之有無等因素定之，原則上月息二百五十分至三百分不等
，即借貸新台幣 (下同）十萬元每十天為一期，利息預扣二萬五千元至三萬元牟取重
利，以之為常業。嗣於八十七年三月十一日，乘賴嫦娟需款急迫之際，於台中縣豐原
市○○路八二號賴女住處貸予二十萬元，約定每十天為一期利息六萬元，同時簽發面
額十六萬元、十萬元之支票、二十六萬元之本票各一紙；復於同年四月二十三日以同
一方式貸款十萬元予賴嫦娟，約定每十天為一期，利息二萬五千元，同時簽發面額各
十二萬五千元之支票及本票一紙，從中牟取重利，藉以維生等情。係綜核上訴人之部
分自白，被害人賴嫦娟之指訴，力達廣告公司之覆函暨扣案之名片、本票簿、空白借
據及字條等卷內資料為其所憑之證據及認定之理由。而以上訴人所辯：未乘賴嫦娟急
迫，貸以重利，並賴以維生云云，為卸責飾詞，無足採信，亦於理由內逐一指駁及說
明。所為論斷，俱有卷內證據資料足憑，從形式上觀察，原判決並無違背法令之情形
存在。查刑法第三百四十四條重利罪成立之要件為(一)乘人急迫、輕率或無經驗，貸以
金錢或其他物品，(二)取得與原本顯不相當之重利。前者，係指明知他人出於急迫、輕
率或無經驗，而利用機會故為貸與，後者，係指就借貸利率參酌當地之經濟狀況，較
之一般債務之利息，顯有特殊之超額者而言。此項犯罪，固須對於特定人為之，始能
成立。然若明知社會上有因急迫而舉債濟急，預定苛刻條件，一俟他人告貸，藉以博
取重利者，雖非對於特定人為之，即應論以同法第三百四十五條之常業重利罪。又刑
事法上之常業犯，性質上為目的犯之一種，以行為人本乎觸犯特定罪名，反覆實施以
遂其犯罪目的之實現，而恃以維生者，即屬當之；在犯罪類型上屬於實質上之一罪，
因此類犯罪乃行為人之犯罪習癖，故祇須犯人有此犯罪習癖並實施犯罪即屬成立，其
犯罪時間之久暫、被害者有多少人，均無礙於其犯罪之成立。上訴人在自由時報刊登
廣告並散發名片以招攬需款孔急之客戶貸予金錢，月息高達二百五十分至三百分，除
預扣利息外，借款人並需簽發高額支票、本票以為擔保，顯係乘他人舉債濟急，預定
苛刻條件，藉以博取重利為常業無疑，雖警方僅查獲借款人賴嫦娟一人，而上訴人經
營地下錢莊不及一月，即遭警查獲，仍無礙於其常業重利罪之成立。原判決論處上訴
人常業重利罪刑，並無違誤。上訴意旨置原判決上開明確論斷於不顧，對原審取捨證
據及證據證明力判斷之審判職權行使，任憑己見，再事爭執：被害人賴嫦娟檢舉上訴
人犯罪，意圖賴債，顯非處於急迫情形下而借款，且警方越區辦案，查獲之借款人僅
賴嫦娟一人，足見上訴人亦非以重利為常業云云。然其所指摘者均係重為單純事實上
之爭辯，且警方辦案，並無管轄權之限制，依案情需要越區辦案，尚不得遽指其為違
法。是上訴意旨所指摘原判決違法情事，顯與法律規定得為第三審上訴理由之違法情
形，不相適合。揆諸首開說明，其上訴為違背法律上之程式，應予駁回。
據上論結，應依刑事訴訟法第三百九十五條前段，判決如主文。
中      華      民      國     九十     年      三      月      八      日
                              最高法院刑事第五庭
                                  審判長法官  紀  俊  乾
                                        法官  黃  正  興
                                        法官  陳  東  誥
                                        法官  張  春  福
                                        法官  韓  金  秀
      右正本證明與原本無異
                                              書  記  官
中      華      民      國     九十     年      三      月     十二     日


司法院資訊處製作；財團法人民間司法改革基金會備份。
